【裁判字號】    89,台上,1722
【裁判日期】    890728
【裁判案由】    租佃爭議
【裁判全文】
最高法院民事判決                              八十九年度台上字第一七二二號
    上  訴  人  戌 ○ ○
                未 ○ ○
                午 ○ ○
                巳 ○ ○
                申 ○ ○
                卯 ○ ○
                酉○○○
    共      同
    訴訟代理人  高 進 發律師
    被 上訴 人  己 ○ ○
                庚 ○ ○
                丙 ○ ○
                壬 ○ ○
                癸 ○ ○
                戊 ○ ○
    兼 右一 人
    法定代理人  辰 ○ ○
    被 上訴 人  子 ○ ○
                辛 ○ ○
                乙 ○ ○
                甲 ○ ○
                丑 ○ ○
                丁 ○ ○
                寅○○○
    共      同
    訴訟代理人  陳忠輝律師
右當事人間租佃爭議事件，上訴人對於中華民國八十八年三月九日台灣高等法院第二
審判決（八十七年度上字第九三四號），提起上訴，本院判決如左：
    主  文
原判決廢棄，發回台灣高等法院。
    理  由
本件被上訴人主張：伊為坐落桃園縣八德市○○段第九九六之一號耕地之共有人，系
爭耕地原承租人陳鴻於民國八十年死亡，由上訴人繼承取得租賃權，系爭土地承租人
逾十年未自任耕作，長期任土地積水、荒廢、雜草叢生，並被棄置廢土、石塊、模板
等，承租人既非以系爭土地供耕作之用，依耕地三七五減租條例第十六條第一、二項
規定，其租約無效。且上訴人非因不可抗力繼續一年不為耕作，伊亦得依同條例第十
七條第一項第四款規定終止租約等情，求為命上訴人清除系爭土地之地上物，將土地
交還與伊之判決。
上訴人則以：系爭土地原為軍事用地，彈藥庫禁建區，禁止耕作，且被軍方挖掘為蓄
水池，雖於七十三年間解禁，但欲取得可供○‧一九○○公頃耕地填土之土壤甚難，
地主又不置理，亦無水可做養魚池，伊在未能填滿土壤前無法耕作應屬不可抗力，並
非廢耕等語，資為抗辯。
原審維持第一審所為上訴人敗訴判決，駁回其上訴，無非以：系爭土地兩造間之耕地
租約依登記簿記載之租期至五十二年十二月一日，五十三年續約等情，為兩造所不爭
執，兩造既有接續原訂租約之意，則被上訴人主張兩造間之租約自五十三年起依法依
次以六年為期繼續租約，應屬可採。系爭土地前雖被劃為空軍總司令部八彈庫原禁建
區範圍內，惟業經桃園縣政府於七十三年八月二十日以府建都市字第一○七四一二
號函解除管制。依空軍總司令部後勤署遊治三五一號及空軍後勤司令部函覆意旨，
系爭土地雖曾遭管制禁建，然未被禁耕，且業於被上訴人提起本件訴訟前十餘年即解
除管制，並無上訴人所指不能耕作之情形。且系爭土地既未經禁耕，上訴人復不能證
明軍方曾有權占有系爭土地，則軍方顯無依法在系爭土地上挖掘蓄水池之可能。上訴
人為系爭土地之承租人，占有系爭土地，亦無容許他人擅自在系爭土地上挖掘之理。
縱他人有在系爭土地上挖掘土方，上訴人自有本於善良管理人之注意義務予以阻止之
義務。再系爭土地縱如上訴人所辯因遭到挖掘未填平致無法耕種，惟上訴人自空軍撤
離後，以迄本件涉訟之十年間，應有充裕時間填平以供耕作，如認應由被上訴人負責
填平，上訴人亦應依法通知被上訴人填平，詎其竟捨此不為，任令系爭土地荒蕪，廢
耕達十餘年，上訴人抗辯其之所以未耕作係有不可抗力之事由，殊無足取。從而被上
訴人以系爭土地原承租人及上訴人有非因不可抗力繼續一年以上不為耕作之事實，除
依法調解、調處向上訴人為終止租約之意思表示外，並以起訴狀繕本之送達向上訴人
為終止租約之意思表示，核屬有據。租約既經終止，是被上訴人請求上訴人將系爭土
地上地上物清除後交還土地，即無不合等詞，為其判斷之基礎。
惟按出租人應以合於所約定使用、收益之租賃物，交付承租人，並應於租賃關係存續
中保持其合於約定使用、收益之狀態，民法第四百二十三條定有明文。上開規定於耕
地租約亦應適用，此觀耕地三七五減租條例第一條規定甚明。查上訴人抗辯稱：系爭
耕地被開挖不是伊願意，而是被軍方占用。系爭耕地到現在仍未填平，也不適合耕作
，在八十、八十一年間被上訴人即知道無法耕作。且被上訴人也未將系爭耕地填平，
還是伊自己找人欲填平，然一直到現在仍然無法完全填平，要填可耕種之土壤不是
廢土等語（原審卷七七頁、一○四頁、一審卷(一)第一七七頁）。證人江正俊供證稱：
四十三年空軍第八彈藥庫就建在本土地上，大約有幾十甲土地遭占用，占用期間不可
耕作，本地人須有通行證才可進入。空軍挖（指蓄水池）面積很大，約一丈深等語（
一審卷(二)第七八頁），證人廖華興係八德鄉大安里里長，於八十六年八月七日亦供證
稱：約四十年前空軍已經將土地作為彈藥囤放，有衛兵站崗，不准人民進入。七十六
年空軍走後才有人填土種香蕉等語（同上卷第二九頁）。按證人係陳述自己所經歷具
體事實之第三人，為不可代替之證據方法，倘其陳述並無虛偽，即非不可採信。上訴
人所辯系爭土地於空軍占用並建築第八彈藥庫期間併遭占用並挖掘成為蓄水池一節，
倘屬非虛，則依前揭規定，將系爭土地回復原狀，使合於約定之耕種使用之狀態，係
出租人即被上訴人之義務，原審謂上訴人未填平耕作，似認填平耕地，係上訴人之義
務，已欠允洽。次查空軍自占用至撤離系爭土地時，均尚為戒嚴時期，上訴人是否有
能力阻止軍方占用及挖掘蓄水池自非無疑。原審認上訴人為系爭土地之承租人，應本
於善良管理人之注意義務，阻上軍方在系爭土地挖掘蓄水池等語，是否正確無誤，亦
待再予研酌，其遽為上訴人不利判斷，自難昭折服。又查台灣桃園地方法院於八十五
年十一月八日會同桃園縣八德地政事務所現場勘驗時，上訴人就系爭土地耕作面積僅
為○‧○九三○公頃，有該地政事務所於八十五年十一月二十日複丈之成果圖可按。
上訴人未○○主張：該複丈成果圖上黃色部分即為種香蕉、竹子部分，且為被上訴人
所不爭執，兩造因而撤回再為測量之聲請等情，有勘驗筆錄可按（原審卷第九○－九
四頁）。倘系爭土地未耕作即雜草部分，係因尚未以適合耕種之土壤填平，致不適宜
耕作，則上訴人抗辯在未能填滿土壤前無法耕作應屬不可抗力，並非廢耕等語，是否
不足採取，亦待事實審法院審認澄清，以為判斷之依據。上訴論旨執以指摘原判決不
當，求予廢棄，非無理由。
據上論結，本件上訴為有理由。依民事訴訟法第四百七十七條第一項、第四百七十八
條第一項，判決如主文。
中      華      民      國    八十九    年      七      月    二十八    日
                              最高法院民事第七庭
                                  審判長法官 吳  正  一
                                        法官 謝  正  勝
                                        法官 劉  福  來
                                        法官 高  孟  焄
                                        法官 徐  璧  湖
      右正本證明與原本無異
                                               書  記  官
中      華      民      國    八十九    年      八      月      十四    日


司法院資訊處製作；財團法人民間司法改革基金會備份。
